---
title: "Modelo BCB"
author: "Leonardo Sapienza"
format: 
  html:
    code-fold: true
    code-summary: "Mostrar código"
    include-in-header:
      - text: |
          <script src="https://cdnjs.cloudflare.com/ajax/libs/mathjax/3.2.2/es5/tex-mml-chtml.js"></script>
    toc: true
    toc-location: right
    toc-title: "Neste documento"  # Opcional: altera o título do menu
editor: visual
---

# Como preparar os dados para um modelo preditivo?

Modelos de previsão macroeconômica podem facilmente alcançar um número elevado de variáveis. Mesmo modelos simplificados, como o Modelo de Pequeno Porte do Banco Central, usam cerca de 30 variáveis. Isso impõe um grande desafio ao nosso dia a dia: como fazer a gestão destes dados para uso em modelos, desde a coleta até o tratamento?

Neste artigo mostramos como é possível automatizar, usando linguagem de programação, todo o processo de preparação de dados para uso em modelos preditivos macroeconômicos. Tomando como exemplo as variáveis do MPP, mostramos como coletar e tratar os dados de diferentes fontes e, no fim, montamos uma tabela que serve de base para a estimação do modelo.

## Etapa 1: identificar as variáveis

Partindo d eum modelo macroeconômico a ser estimado, o primeiro passo é identificar quais são as variáveis necessárias para o mesmo. No caso do MPP, as variáveis estão descritas no [Atualização dos modelos semiestruturais de pequeno porte](https://www.bcb.gov.br/content/ri/relatorioinflacao/202406/ri202406b12p.pdf) publicado pelo Banco Central.

Para facilitar a gestão de informações, o usuário pode montar uma tabela resumo destas variáveis, contendo as principais informações, como no exemplo abaixo:

```{r}
#| label: tbl-dados-manuais
#| tbl-cap: "Tabela de Resumo da Variáveis"
#| echo: false
#| message: false
#| warning: false

library(knitr)
library(kableExtra)
library(fredr)
library(rbcb)
library(sidrar)
library(dplyr)
library(RcppRoll)
library(tsibble)
library(lubridate)
library(purrr)
library(tidyr)
library(imputeTS)
library(forecast)
library(mFilter)
library(bimets)
library(glue)
library(jsonlite)
library(seasonal)
library(stringr)
library(ggplot2)

# 1. Criando os dados manualmente (Corrigido com 2 barras em \(\pi\) e 4 nos parênteses)
dados <- data.frame(
  N = c(1, 2, 3, 4, 5,6,7,8,9,10,11),
  Equação = c("CP", 
              "CP", 
              "EI, CP, RT", 
              "CP", 
              "CP",
              "CP",
              "CP",
              "CP",
              "IS,CP",
              "CP",
              "CP"),
  Variável = c(r"(\(\pi_t^{L,sa}\))", 
               r"(\(\pi_{t}^{IPCA,sa}\))", 
               r"(\(\pi_{t,t+4\mid t}^{e}\))",  
               r"(\(\hat{\pi}_{t}^*\))",  
               r"(\(\hat{\pi}_{t}^{*agri}\))",
               r"(\(\hat{\pi}_{t}^{*metal}\))",
               r"(\(\hat{\pi}_{t}^{*energia}\))",
               r"(\(\widehat{\Delta e}_{t}\))",
               r"(\(h_t\))",
               r"(\(Clima_{t}^2\))",
               r"(\(d_{t-i}^{el}\))"
               ), 
  Descrição = c("Inflação trimestral de preços livres do Índice Nacional de Preços                  ao Consumidor Amplo (IPCA) com ajuste sazonal", 
                "Inflação trimestral do IPCA com ajuste sazonal", 
                "Expectativa em t, apurada pela pesquisa Focus, acerca da inflação                  esperada para quatro trimestres à frente (média ao longo do                        trimestre das expectativas para doze meses à frente)", 
                "Inflação trimestral importada de commodities, medida pelo desvio                   da variação do Índice de Commodities – Brasil (IC-Br) em reais em                  relação à meta de inflação doméstica", 
                "Inflação trimestral importada de commodities agrícolas, medida                     pelo desvio do IC-Br Agropecuária em relação à meta de inflação                    doméstica",
                "Inflação trimestral importada de commodities metálicas, medida                     pelo desvio do IC-Br Metal em relação à meta de inflação                           doméstica",
                "Inflação trimestral importada de commodities energéticas, medida
                 pelo desvio do IC-Br Energia em relação à meta de inflação                         doméstica",
                "Desvio da variação trimestral da taxa de câmbio nominal (R$/US$)                   em relação à sua variação de longo prazo prevista pela teoria da                   paridade do poder de compra",
                "Hiato do produto doméstico",
                "Variável que captura choques de oferta",
                "Dummy que assume valor 1 quando a anomalia climática
                 é positiva (eventos El Niño)"),

  Tipo = c("Endógena", "Exógena", "Endógena", "Exógena", "Exógena", "Exógena", "Exógena","Exógena","Endógena","Exógena","Exógena")
)

# 2. Gerando a tabela formatada para o HTML
knitr::kable(dados, 
             col.names = c("N", "Equação", "Variável", "Descrição", "Tipo"), 
             align = c("l", "l", "l", "l", "l"),
             escape = FALSE) |> # Mantém ativado para o HTML ler o código matemático
  kable_styling(
    bootstrap_options = "basic", 
    full_width = TRUE           
  ) |>
  column_spec(1:5, width = "20%") |>
  row_spec(0, extra_css = "border-top: 2px solid black; border-bottom: 2px solid black;")

```

## Etapa 2: coletar os dados

Em seguida, devemos identificar as fontes de dados que dão origem a estas variáveis e coletar os dados brutos. No caso do MPP, alguns dados não estão disponíveis de forma fácil ou pública, então adptações ou cortes podem ser necessários.

Em suma, é necessário coletar dados destas fontes para o exemplo em questão:

- Banco Central do Brasil (BCB)
- Instituto Brasileiro de Geografia e Estatística (IBGE)
- National Oceanic and Atmospheric Administration (NOAA)

No caso do BCB, os dados podem vir de mais de uma fonte: Sistema Gerenciador de Séries Temporais, Sistema de Expectativas, API Documentos do Copom e outras APIs espalhadas pelo site da instituição.

Através da linguagem `R` e do pacote `rbcb` coletamos a maioria destes dados.

```{r}

```

No caso do IBGE, todas as tabelas de dados necessárias estão localizadas no sistema SIDRA e podemos usar o pacote `sidrar` para fazer a coleta dos dados.

```{r}

```

Por fim, no caso do NOAA, a variável ONI é disponibilizada através de um URL para um arquivo de texto. Utilizamos o pacote `readr` para coletar esses dados.

```{r}

```

## Etapa 3: tratar dados e criar variáveis

Nesta etapa o objetivo é construir uma tabela final que servirá de base para o modelo, contendo todas as variáveis necessárias. Os dados coletados chegam em variados formatos, nem sempre sendo o tabular. Dessa forma, devemos tratar as informaç\~ies de forma que representamos os dados na unidade de medida apropriada par ao modelo e em formato tabular.

No caso do MPP, devemos converter os dados de modo a obter as variáveis em frequência trimestral e em semelhante a unidade de medida descrita pelo BCB (não é possível replicar as variáveis usadas pela instituição pois o código fonte não é aberto pela mesma). Ademais, algumas variáveis são não observáveis e precisam ser estimadas e outras precisam ser calculadas.

A seguir apresentamos as tabelas individuais para as variáveis do MPP, sendo que algumas variáveis do modelo origina não estão presentes por dificuldade de acesso/disponibilização de dados publicos ou por terem sido arbitrariamente excluídas.

- Expectativa de inflação acumulada quatro trimestres à frente consistente com o modelo (model-consistent expectations)

```{r}
options(OutDec = ",")
raw_olinda <- rbcb::get_market_expectations(
  type = "inflation-12-months",
  indic = "IPCA"
)

ipca_expec <- raw_olinda |>
  dplyr::filter(baseCalculo == 0, Suavizada == "S")|>
  dplyr::group_by(date = tsibble::yearquarter(Data))|>
  dplyr::filter(Data == max(Data))|>
  dplyr::ungroup()|>
  dplyr::select("date","ipca_expec" = "Mediana") |>
  dplyr::mutate(date=lubridate::as_date(date))


# 2. Gerando a tabela formatada para o HTML
knitr::kable(tail(ipca_expec,5), 
             col.names = c("date", "ipca_expec"), 
             align = c("l", "l"),
             escape = FALSE,
             digits = 2) |> # Mantém ativado para o HTML ler o código matemático
  kable_styling(
    bootstrap_options = "basic", 
    full_width = TRUE           
  ) |>
  column_spec(1:2, width = "20%") |>
  row_spec(0, extra_css = "border-top: 2px solid black; border-bottom: 2px solid black;")

ggplot(data = ipca_expec, aes(x = date, y = ipca_expec)) +
  geom_line(color = "blue", size = 1) +
  labs(title = "Evolução da Expectativa do IPCA", x = "Data", y = "Expectativa (%)") +
  theme_minimal()

```

- Inflação trimestral de preços livres do Índice Nacional de Preços ao Consumidor Amplo (IPCA) com ajuste sazonal

```{r}
# Get SGS data
options(OutDec = ",")
options(rbcb_cache = FALSE)
raw_sgs <- rbcb::get_series(
  code = c(
    # Interest rate - Selic Targe Rate (EOP, % p.a., BCB)
    "selic" = 432,
    # Free Exchange Rate (Sale, Avg. Real/USD, BCB)
    "cambio"=3698,
    # Target inflation rate (%, CMN, BCB)
    "meta_inflacao"=13521,
    # Índice nacional de preços ao consumidor - Amplo (IPCA) 
    "ipca"=433,
    # Índice nacional de preços ao consumidor - Amplo (IPCA) - Itens livres 
    "ipca_livres"=11428,
    # Índice de Commodities - Brasil - IC-Br
    "ic_br"=27574,
    # Índice de Commodities - Brasil - Agropecuária - IC-Br Agro
    "ic_br_agro"=27575,
    # Índice de Commodities - Brasil - Metal - IC-Br Metal
    "ic_br_metal"=27576,
    # Índice de Commodities - Brasil - Energia - IC-Br Enegia
    "ic_br_energia"=27577,
    # NFSP sem desvalorização cambial (% PIB) - Fluxo acumulado em 12 meses
    # Resultado primário - total - Governo Federal e Banco Central
    "resultado_primario"=5783
    ), # mesmos códigos acima
  start_date = "2017-01-01", # Limita o histórico para evitar sobrecarga no servidor do BC
  end_date = Sys.Date()
)

ipca_livres_sa <- raw_sgs |>
  purrr::pluck("ipca_livres") |>
  dplyr::filter(date >= lubridate::ymd("1999-01-01")) |>
  dplyr::mutate(
    # 1. Calcula o acumulado de 3 meses na ponta direita
    ipca_livres_trim = (RcppRoll::roll_prodr(x = 1 + (ipca_livres/100), n = 3) - 1) * 100
  ) |>
  # 2. Filtra os meses de fechamento ANTES de converter para trimestre
  dplyr::filter(lubridate::month(date) %in% c(3, 6, 9, 12)) |> 
  dplyr::mutate(
    # Converte para trimestre (ex: 1999-03-01 vira 1999 Q1)
    date_quarter = tsibble::yearquarter(date) 
  ) |>
  tsibble::as_tsibble(index = date_quarter) |>
  
  # 3. Ajuste sazonal reconhecendo a série como trimestral pura
  fabletools::model(mod_sa = feasts::X_13ARIMA_SEATS(ipca_livres_trim)) |>
  fabletools::components() |>
  tsibble::as_tsibble() |>
  
  # 4. Recupera a data original de fim de trimestre sem erros de conversão
  dplyr::mutate(
    # Transforma 1999 Q1 de volta para 1999-03-01
    date = lubridate::as_date(date_quarter), 
    ipca_livres_sa = season_adjust
  ) |>
  dplyr::as_tibble() |> 
  dplyr::select(date, ipca_livres = ipca_livres_trim, ipca_livres_sa)

# 2. Gerando a tabela formatada para o HTML
knitr::kable(tail(ipca_livres_sa,5), 
             col.names = c("date", "ipca_livres","ipca_livres_sa"), 
             align = c("l", "l", "l"),
             escape = FALSE,
             digits = 2) |> # Mantém ativado para o HTML ler o código matemático
  kable_styling(
    bootstrap_options = "basic", 
    full_width = TRUE           
  ) |>
  column_spec(1:2, width = "20%") |>
  row_spec(0, extra_css = "border-top: 2px solid black; border-bottom: 2px solid black;")

ggplot(data = ipca_livres_sa, aes(x = date)) +
  # Primeira linha: Série Original
  geom_line(aes(y = ipca_livres, color = "Original"), linewidth = 1) +
  
  # Segunda linha: Com Ajuste Sazonal
  geom_line(aes(y = ipca_livres_sa, color = "Com Ajuste Sazonal"), linewidth = 1) +
  
  # Personalização de títulos e legendas
  labs(
    title = "Preços Livres: Original vs. Ajuste Sazonal",
    x = "Data",
    y = "Variação Trimestral (%)",
    color = "Séries" # Título da legenda
  ) +
  
  # Define as cores exatas de cada linha manualmente
  scale_color_manual(values = c("Original" = "darkgray", "Com Ajuste Sazonal" = "blue")) +
  theme_minimal()

```

- Inflação trimestral do IPCA com ajuste sazonal

```{r}
options(OutDec = ",")
ipca_sa <- raw_sgs |>
  purrr::pluck("ipca") |>
  dplyr::filter(date >= lubridate::ymd("1999-01-01")) |>
  dplyr::mutate(
    # 1. Calcula o acumulado trimestral mantendo as datas mensais para o cálculo móvel
    ipca = (RcppRoll::roll_prodr(x = 1 + (ipca / 100), n = 3) - 1) * 100
  ) |>
  # 2. Mantém apenas os fechamentos de trimestre
  dplyr::filter(lubridate::month(date) %in% c(3, 6, 9, 12)) |> 
  dplyr::mutate(
    # 3. Transforma a data em TRIMESTRAL para que o X-13 não acuse falta de dados
    date = tsibble::yearquarter(date)
  ) |>
  # 4. Remove os NAs iniciais cruciais para o modelo rodar
  dplyr::filter(!is.na(ipca)) |> 
  tsibble::as_tsibble(index = date) |> 
  
  # 5. Roda o X-13 forçando o método clássico X-11 aditivo (robusto contra quebras)
  fabletools::model(
    ipcas_sa = feasts::X_13ARIMA_SEATS(ipca ~ transform(`function` = "none") + x11(mode = "add"))
  ) |>
  
  fabletools::components() |>
  tsibble::as_tsibble() |>
  
  # 6. Converte para data comum e isola o resultado para gerar gráficos depois
  dplyr::mutate(date = lubridate::as_date(date), ipca_sa = season_adjust) |>
  dplyr::select("date", "ipca", "ipca_sa")

# 2. Gerando a tabela formatada para o HTML
knitr::kable(tail(ipca_livres_sa,5), 
             col.names = c("date", "ipca","ipca_sa"), 
             align = c("l", "l", "l"),
             escape = FALSE,
             digits = 2) |> # Mantém ativado para o HTML ler o código matemático
  kable_styling(
    bootstrap_options = "basic", 
    full_width = TRUE           
  ) |>
  column_spec(1:2, width = "20%") |>
  row_spec(0, extra_css = "border-top: 2px solid black; border-bottom: 2px solid black;")

ggplot(data = ipca_sa, aes(x = date)) +
  # Primeira linha: Série Original
  geom_line(aes(y = ipca, color = "Original"), linewidth = 1) +
  
  # Segunda linha: Com Ajuste Sazonal
  geom_line(aes(y = ipca_sa, color = "Com Ajuste Sazonal"), linewidth = 1) +
  
  # Personalização de títulos e legendas
  labs(
    title = "IPCA: Original vs. Ajuste Sazonal",
    x = "Data",
    y = "Variação Trimestral (%)",
    color = "Séries" # Título da legenda
  ) +
  
  # Define as cores exatas de cada linha manualmente
  scale_color_manual(values = c("Original" = "darkgray", "Com Ajuste Sazonal" = "blue")) +
  theme_minimal()

```

```{r}
options(OutDec = ",")
macro_data <-purrr::reduce(
  .x = list(
    ipca_expec,
    ipca_livres_sa,
    ipca_sa
    ),
  .f = dplyr::full_join,
  by = "date"
  )|>
  dplyr::arrange(date)

# 2. Gerando a tabela formatada para o HTML
knitr::kable(tail(macro_data,5), 
             col.names = c("date", "ipca_expec","ipca_livres","ipca_livres_sa","ipca","ipca_sa"), 
             align = c("l", "l", "l", "l", "l", "l"),
             escape = FALSE,
             digits = 2) |> # Mantém ativado para o HTML ler o código matemático
  kable_styling(
    bootstrap_options = "basic", 
    full_width = TRUE           
  ) |>
  column_spec(1:2, width = "20%") |>
  row_spec(0, extra_css = "border-top: 2px solid black; border-bottom: 2px solid black;")

```
